ACORDAO-COMPLETO-2321579

ACÓRDÃO 1892/2019 ATA 30/2019 - PLENÁRIO

VISTOS, relatados e discutidos estes autos referentes à Tomada de Contas Especial instaurada em face de irregularidades na aplicação de recursos transferidos ao município de Craíbas-AL por meio do Programa Nacional de Alimentação Escolar – PNAE;
ACORDAM os Ministros do Tribunal de Contas da União, reunidos em Sessão do Plenário, ante as razões expostas pelo relator, em:
9.1. com fulcro nos arts. 1º, inciso I, 16, inciso III, alíneas “b” e “c”, 19, caput, e 23, inciso III, da Lei 8.443/1992, julgar irregulares as contas do Sr. Edielson Barbosa Lima (XXX.523.204-XX) e condená-lo ao pagamento das quantias especificadas a seguir, atualizadas monetariamente e acrescidas dos juros de mora, calculados a partir das datas indicadas, até a data da efetiva quitação, fixando-lhe o prazo de 15 (quinze) dias, a contar da notificação do presente acórdão, para que comprove, perante o Tribunal, o recolhimento do débito aos cofres do Fundo Nacional de Desenvolvimento da Educação, nos termos do art. 214, inciso III, alínea “a”, do Regimento Interno do TCU:
	VALOR ORIGINAL (R$) 
	DATA DA OCORRÊNCIA

	102.569,20
	18/11/2010

	72.166,72
	18/11/2010

	9.2. aplicar ao Sr. Edielson Barbosa Lima a multa prevista no art. 57 da Lei 8.443/1992, c/c o art. 267 do Regimento Interno do TCU, no valor de R$ 10.000,00 (dez mil reais) , fixando-lhe o prazo de 15 (quinze) dias, a contar da notificação, para que comprove, perante o Tribunal (art. 214, inciso III, alínea “a”, do Regimento Interno) , o recolhimento da dívida aos cofres do Tesouro Nacional, atualizada monetariamente desde a data do presente acórdão até a do efetivo recolhimento, se for paga após o vencimento, na forma da legislação em vigor;
9.3. autorizar, desde logo, a cobrança judicial das dívidas, caso não atendida a notificação, nos termos do art. 28, inciso II, da Lei 8.443/1992;
9.4. autorizar o pagamento parcelado das dívidas, caso requerido, em até 36 (trinta e seis) parcelas mensais e consecutivas, nos termos do art. 26 da Lei nº 8.443/1992, c/c o art. 217 do Regimento Interno do TCU, fixando o vencimento da primeira parcela em 15 (quinze) dias, a contar do recebimento da notificação do acórdão, e o das demais a cada trinta dias, devendo incidir sobre cada parcela os respectivos encargos, na forma prevista na legislação em vigor;
9.5. alertar o responsável que a falta de comprovação do recolhimento de qualquer parcela importará no vencimento antecipado do saldo devedor, nos termos do § 2º do art. 217 do Regimento Interno do TCU;
	9.6. declarar, com fundamento no art. 46 da Lei 8.443/92, a inidoneidade das empresas Comercial de Alimentos Rural Ltda. (06.145.514/0001-11) e Maria José Bezerra Ventura (09.020.233/0001-20) para participarem, pelo período de 01 (um) ano, de licitações e contratações no âmbito da administração pública federal;
	9.7. remeter cópia do presente acórdão à Procuradoria Regional da República no Estado de Alagoas, para as providências cabíveis, nos termos do § 7º, in fine, do art. 209 do Regimento Interno do TCU;	
	9.8. dar ciência desta deliberação aos responsáveis e ao Fundo Nacional de Desenvolvimento da Educação.

Tomada de contas especial instaurada diante de irregularidades na execução do Programa de Alimentação Escolar (PNAE).

Município de Craíbas/AL.

3. Responsáveis: Edielson Barbosa Lima (XXX.523.204-XX), ex-prefeito; Comercial de Alimentos Rural Ltda. (06.145.514/0001-11); e Maria José Bezerra Ventura - ME (09.020.233/0001-20).

13.1. Ministros presentes: José Mucio Monteiro (Presidente), Walton Alencar Rodrigues, Benjamin Zymler, Aroldo Cedraz (Relator), Raimundo Carreiro, Ana Arraes, Bruno Dantas e Vital do Rêgo.
13.2. Ministro-Substituto convocado: Augusto Sherman Cavalcanti.
13.3. Ministros-Substitutos presentes: André Luís de Carvalho e Weder de Oliveira.

AROLDO CEDRAZ

Adoto como Relatório a bem lançada instrução de mérito lavrada no âmbito da Secretaria de Controle Externo no estado de Alagoas (peça 31) , cuja proposta de encaminhamento contou com a anuência do escalão dirigente da referida unidade técnica (peças 32-33) e do representante do MPTCU (peça 34) :
“INTRODUÇÃO
Trata-se de tomada de contas especial decorrente de conversão determinada pelo Acórdão 1396/2016-TCU-Plenário, retificado pelo Acórdão 1776/2016-TCU-Plenário (Ministro Raimundo Carreiro) (peças 1 e 4) , proferidos no processo de representação TC-Processo 017.305/2012-8, ora apenso, versando sobre irregularidades na aplicação dos recursos do Programa Nacional de Alimentação Escolar (Pnae) transferidos ao Município de Craíbas/AL, nos exercícios de 2009 e 2010.
Por meio do mencionado aresto, foi determinada a citação do Sr. Edielson Barbosa Lima (CPF: XXX.523.204-XX) , ex-prefeito municipal, para que apresentasse alegações de defesa ou recolhesse aos cofres do Fundo Nacional de Desenvolvimento da Educação (FNDE) as quantias impugnadas, em razão das seguintes irregularidades, litteris:
a) dispensa indevida de licitação, exercício de 2009, na contratação das empresas Comercial 15 de Novembro Ltda., Maria José Bezerra Ventura – ME e Emanoel Diego de Oliveira Ferreira – ME para fornecimento de gêneros alimentícios destinados à merenda escolar, haja vista que não foram observadas as formalidades prescritas no art. 26, parágrafo único, da Lei 8.666/1993, e nem adequadamente caracterizada a situação emergencial a permitir a utilização da dispensa prevista no art. 24, inciso IV, da Lei 8.666/1993, para legitimar as contratações; 
b) indícios de ocorrência de direcionamento ou montagem de licitação, haja vista as seguintes evidências constatadas no processo referente ao Pregão Presencial 6/2010: 
c) atas das reuniões realizadas em 15/3/2010 e em 29/3/2010 sem as assinaturas da secretária da sessão e do representante da empresa Comercial Compre Fácil Ltda. com presenças registradas nas mesmas atas; 
d) ausência da assinatura e rubricas do representante da empresa Comercial Compre Fácil Ltda., Sr. Péterson Melo Silva, na proposta de preços e nas declarações dessa empresa;
e) ausência de assinatura na proposta de preços da empresa concorrente;
f) ausência da assinatura do órgão emissor em duas certidões apresentadas pela Empresa Maria José Bezerra Ventura – ME;
g) ausência de publicação em jornal de grande circulação; 
h) ausência de pesquisa de preços;
i) as páginas do processo não foram numeradas;
j) doze empresas retiraram o edital, duas participaram do certame; ausência do comprovante de retirada do edital pela empresa Maria José Bezerra Ventura – ME;
k) divergência entre o valor do lance vencedor para o lote 4, constante do mapa comparativo de preços inserto na ata da reunião realizada em 29/3/2010, R$ 174.000,00, e valor o efetivamente contratado, R$ 374.000,00;
l) não comprovação da entrega dos gêneros alimentícios destinados a merenda escolar nas escolas da rede municipal de ensino, conforme levantamento realizado pela Controladoria da União, cópia anexa;
	VALOR ORIGINAL (R$) 
	DATA DA OCORRÊNCIA

	102.569,20
	18/11/2010

	72.166,72
	18/11/2010

Valor atualizado até 9/3/2016: R$ 265.616,07
No mesmo Acórdão precitado, o Tribunal determinou também as oitivas das empresas Comercial de Alimentos Rural Ltda. (antes denominada Comercial Compre Fácil Ltda.) (CNPJ: 06.145.514/0001-11) e Maria José Bezerra Ventura – ME (CNPJ: 09.020.233/0001-20) , para, se desejassem, manifestarem-se sobre os fatos abaixo indicados, alertando-as quanto a possibilidade de o Tribunal aplicar-lhes a sanção de declaração de inidoneidade para licitar com a Administração Pública Federal, litteris:
Irregularidade: indícios de ocorrência de direcionamento ou montagem de licitação, haja vista as seguintes evidências constatadas no processo referente ao Pregão Presencial 6/2010: 
 a) nas atas das reuniões realizadas em 15/3/2010 e em 29/3/2010, não constam as assinaturas da secretária da sessão e do representante da empresa Comercial Compre Fácil Ltda., embora a presença destes tenha sido registrada nas atas;
b) ausência da assinatura e rubricas do representante da empresa Comercial Compre Fácil Ltda., Sr. Péterson Melo Silva, em vários documentos, a saber: proposta de preços e declarações da empresa por ele representada; proposta de preços da empresa concorrente;
c) ausência de assinatura do órgão emissor em duas certidões apresentadas pela Empresa Maria José Bezerra Ventura – ME;
d) ausência de publicação em jornal de grande circulação;
e) ausência de pesquisa de preços;
f) ausência de numeração nas páginas do processo;
g) doze empresas retiraram o edital, duas participaram do certame; ausência do comprovante de retirada do edital pela empresa Maria José Bezerra Ventura – ME;
h) divergência entre o valor do lance vencedor para o lote 4, constante do mapa comparativo de preços inserto na ata da reunião realizada em 29/3/2010, R$ 174.000,00, e o valor efetivamente contratado, R$ 374.000,00;
HISTÓRICO
A Procuradoria da República no Município de Arapiraca/AL apresentou representação a este Tribunal (TC Processo 017.305/2012-8) a respeito de possíveis irregularidades ocorridas na execução do Programa Nacional de Alimentação Escolar (Pnae) , nos exercícios de 2009 e 2010, no Município da Craíbas/AL.
Ditas irregularidades consistiram em dispensa indevida de licitação (exercício de 2009) para aquisição de produtos para a merenda escolar; fraude a licitação relativa ao Pregão Presencial 6/2010 que tinha por objeto a aquisição de produtos para a merenda escolar (exercício de 2010) ; e, não comprovação da boa e regular aplicação dos recursos federais transferidos ao Município de Craíbas/AL, nos exercícios de 2009 e 2010, ocasionando um possível dano ao erário federal da ordem de R$ 177.443,18, em valores históricos.
Analisada a matéria, no âmbito desta Secex, foi apresentada proposta, em síntese, no sentido de: a) conhecer da representação para, no mérito, julgá-la parcialmente procedente; b) converter os autos em tomada de contas especial; c) promover a citação do responsável; e, d) promover as oitivas das empresas envolvidas em fraude à licitação.
Essa proposição foi acolhida pelo Relator, Ministro Raimundo Carreiro, resultando na prolação do Acórdão 1396/2016-TCU-Plenário, retificado pelo Acórdão 1776/2016-TCU-Plenário (peças 1 e 4) , que conheceu da representação e determinou a conversão do processo em tomada de contas especial, autorizando as citações e oitivas dos responsáveis, nas formas indicadas pelo Relator.
EXAME TÉCNICO
 Em cumprimento ao subitem 9.2.1 do Acórdão 1396/2016-TCU-Plenário, retificado pelo Acórdão 1776/2016-TCU-Plenário (peças 1 e 4) , foi promovida a citação do Sr. Edielson Barbosa Lima, mediante o ofício 929/2016-TCU/SECEX-AL, datado de 30/8/2016 (peça 26) .
 Efetuou-se, ainda, em cumprimento ao subitem 9.2.2 do referido Acórdão (peças 1 e 4) , as oitivas das empresas Comercial de Alimentos Rural Ltda. (antiga Comercial Compre Fácil Ltda.) (CNPJ: 06.145.514/0001-11) e Maria José Bezerra Ventura – ME (CNPJ: 09.020.233/0001-20) , por meio dos ofícios 751/2016-TCU/SECEX-AL (peça 11) e 718/2016 TCU/SECEX-AL (peça 14) , ambos datados de 19/7/2016.
I. Análise das Alegações de Defesa do Sr. Edielson Barbosa Lima
O Sr. Edielson Barbosa Lima tomou ciência do ofício que lhe foi remetido, conforme documentos constantes das peças 20 e 27, tendo apresentado, tempestivamente, suas alegações de defesa, conforme documentação integrante da peça 28.
O responsável foi ouvido a respeito das irregularidades a seguir indicadas e analisadas.
Irregularidade: Dispensa indevida de licitação, exercício de 2009, na contratação das empresas Comercial 15 de Novembro Ltda., Maria José Bezerra Ventura – ME e Emanoel Diego de Oliveira Ferreira – ME para fornecimento de gêneros alimentícios destinados à merenda escolar, haja vista que não foram observadas as formalidades prescritas no art. 26, parágrafo único, da Lei 8.666/1993, e nem adequadamente caracterizada a situação emergencial a permitir a utilização da dispensa prevista no art. 24, inciso IV, da Lei 8.666/1993, para legitimar as contratações (item 2, alínea a, do Ofício 929/2016-TCU/SECEX-AL - peça 26) .
1.1. Objetos:
a) contrato s/nº celebrado entre a Prefeitura Municipal de Craíbas/AL e a empresa Comercial 15 de Novembro Ltda. (TC Processo 017.305/2012-8, peça 3, p. 27-30) , tendo por objeto o fornecimento de gêneros alimentícios, destinados à merenda escolar;
b) contrato s/nº celebrado entre a Prefeitura Municipal de Craíbas/AL e o Sr. Emanoel Diego de Oliveira Ferreira (TC Processo 017.305/2012-8, peça 3, p. 31-34) , tendo por objeto o fornecimento de pães destinado ao Programa Nacional de Alimentação Escolar;
c) contrato s/nº celebrado entre a Prefeitura Municipal de Craíbas/AL e a empresa Maria José Bezerra Ventura - ME (TC Processo 017.305/2012-8, peça 3, p. 35-37) , tendo por objeto o fornecimento de gêneros alimentícios, destinados à merenda escolar.
1.2. Critérios:
a) Lei 8.666/1993: art. 3°, caput, art. 24, caput e inciso IV; art. 26, caput e parágrafo único;
b) Decreto-lei 200/1967: art. 93.
c) Jurisprudência do Tribunal de Contas da União, Acórdão 952/2010-TCU-Plenário, rel. Raimundo Carreiro; 5.319/2009-TCU-2ª Câmara, rel. Raimundo Carreiro; 5.478/2009-TCU-2ª Câmara, rel. José Jorge; 5.736/2009-TCU-1ª Câmara, rel. Augusto Nardes; 2.471/2008-TCU-Plenário, rel. Benjamin Zymler; 2.545/2008-TCU-1ª Câmara, rel. Guilherme Palmeira e 2.643/2008-TCU-Plenário, rel. Augusto Sherman) .
1.3. Evidências:
a) declaração prestada pela Sra. Jaqueline Madeiro, ex-Secretária de Educação de Craíbas/AL, afirmando não ter localizado os processos administrativos referentes à merenda escolar, exercício de 2009 (TC Processo 017.305/2012-8 - peça 81) ;
b) Ação Civil Pública por Ato de Improbidade Administrativa, item “VI.1.1 – Da dispensa indevida da licitação no ano de 2009” (TC Processo 017.305/2012-8 - peça 1, p. 28-35) ;
c) contrato s/nº celebrado entre a Prefeitura Municipal de Craíbas/AL e a empresa Comercial 15 de Novembro Ltda. (TC Processo 017.305/2012-8, peça 3, p. 27-30) , tendo por objeto o fornecimento de gêneros alimentícios, destinados à merenda escolar;
d) contrato s/nº celebrado entre a Prefeitura Municipal de Craíbas/AL e o Sr. Emanoel Diego de Oliveira Ferreira (TC Processo 017.305/2012-8, peça 3, p. 31-34) , tendo por objeto o fornecimento de pães destinado ao Programa Nacional de Alimentação Escolar;
e) contrato s/nº celebrado entre a Prefeitura Municipal de Craíbas/AL e a empresa Maria José Bezerra Ventura - ME (TC Processo 017.305/2012-8, peça 3, p. 35-37) , tendo por objeto o fornecimento de gêneros alimentícios, destinados à merenda escolar.
f) Ofício 929/2016-TCU/SECEX-AL (peça 26) ; e,
g) alegações de defesa apresentadas pelo Sr. Edielson Barbosa Lima (peça 28) .
1.4. Causas: não supervisionar os atos praticados com vistas a celebração de contratos com dispensa de licitação.
1.5. Efeitos: prejuízo ao erário em decorrência de aquisições não vantajosas para administração ou celebração de contratos com empresas não capacitadas para os fornecimentos pleiteados; vale destacar que as contratações aqui tratadas propiciaram a ocorrência de fraude, visto que não foi comprovada a real distribuição dos gêneros adquiridos às escolas beneficiadas. 
1.6. Alegações de defesa: em sua defesa o responsável argumentou que, litteris  (peça 28, p. 1) :
 Dispensa indevida de licitação no exercício de 2009. Não houve dispensa indevida. Assumi o mandado de prefeito por meio de decisão do TSE e, no dia seguinte, encontrei a Prefeitura completamente destruída, sem qualquer documento referente às contratações em vigor, e por outro lado o ano lesivo (sic) estava em curso. Não poderia esperar até a realização do certame para somente depois fornecer a merenda escolar. Por este motivo, optei pelo procedimento de dispensa de licitação. As compras foram realizadas com o único objetivo de atender às necessidades dos alunos da rede municipal de ensino de forma rápida e eficiente. 
1.7. Análise: O responsável não apresentou defesa para os fatos impugnados, quais sejam: não caracterização adequada da situação emergencial e inobservância das formalidades previstas no art. 26, parágrafo único, da Lei 8.666/1993. Limitando-se a afirmar que, em decorrência do ano letivo já estar em curso, a realização de certame licitatório prejudicaria o fornecimento tempestivo da merenda escolar, assim, optou pela dispensa de licitação.
1.7.1. Destaque-se, ainda, que apesar de alertado de que a comprovação da boa e regular aplicação dos recursos deveria ser sustentada pela documentação pertinente, item 5 do Ofício 929/2016-TCU/SECEX-AL (peça 26) , o responsável não apresentou nenhum documento concernente aos processos de contratação mediante dispensa de licitação.
1.7.2. Diante disso, apresentaremos proposta no sentido da rejeição das alegações de defesa e aplicação de multa ao responsável, visto que estas contratações propiciaram a ocorrência de dano ao erário, conforme veremos adiante.
1.8. Responsável:
Nome: Edielson Barbosa Lima
CPF: XXX.523.204-XX
Cargo: ex-prefeito municipal de Craíbas/AL
Gestão: 24/7/2009 a 31/12/2012
1.8.1. Conduta: assinar contratos com as empresas Comercial 15 de Novembro Ltda., CNPJ: 06.145.514/0001-11; e Maria José Bezerra Ventura – ME, CNPJ: 09.020.233/0001-20, mediante dispensa de licitação, sem que para tanto tenham sido observadas as formalidades previstas no art. 26 da Lei 8.666/1993 e nem tenha ficado caracterizada a situação emergencial.
1.8.2. Nexo de Causalidade: a assinatura dos contratos com as empresas Comercial 15 de Novembro Ltda., CNPJ: 12.419.487/0001-20, e Maria José Bezerra Ventura – ME, CNPJ: 09.020.233/0001-20, com dispensa indevida de licitação, resultou na aquisição de gêneros alimentícios para a merenda escolar sem a realização de procedimentos licitatórios e, ainda, proporcionou a ocorrência de fraude no fornecimento de tais alimentos, ante a constatação de que a quantidade e qualidade dos produtos entregues nas escolas foram aquém das contratadas e pagas.
1.8.3. Culpabilidade: sobressaem dos autos evidências de que o responsável não agiu de boa-fé, haja vista os depoimentos prestados à Policia Federal pelo Sr. Péterson Melo e Silva e pelo Sr. José Aloísio Maurício Lira (TC Processo 017.305/2012-8, peça 2, p. 51-56 e 58-65) .
1.8.4. Encaminhamento: rejeição das alegações de defesa e aplicação de multa ao responsável.
Irregularidade: indícios de ocorrência de direcionamento ou montagem de licitação, haja vista as seguintes evidências constatadas no processo referente ao Pregão Presencial 6/2010 (Ofício 929/2016-TCU/SECEX-AL – peça 26) :
c) atas das reuniões realizadas em 15/3/2010 e em 29/3/2010 sem as assinaturas da secretária da sessão e do representante da empresa Comercial Compre Fácil Ltda. com presenças registradas nas mesmas atas; 
d) ausência da assinatura e rubricas do representante da empresa Comercial Compre Fácil Ltda., Sr. Péterson Melo Silva, na proposta de preços e nas declarações dessa empresa;
e) ausência de assinatura na proposta de preços da empresa concorrente;
f) ausência da assinatura do órgão emissor em duas certidões apresentadas pela Empresa Maria José Bezerra Ventura – ME;
g) ausência de publicação em jornal de grande circulação; 
h) ausência de pesquisa de preços;
i) as páginas do processo não foram numeradas;
j) doze empresas retiraram o edital, duas participaram do certame; ausência do comprovante de retirada do edital pela empresa Maria José Bezerra Ventura – ME;
k) divergência entre o valor do lance vencedor para o lote 4, constante do mapa comparativo de preços inserto na ata da reunião realizada em 29/3/2010, R$ 174.000,00, e valor o efetivamente contratado, R$ 374.000,00;
1.9. Objeto: Processo Administrativo 257/10 da Prefeitura Municipal de Craíbas/AL referente ao Pregão Presencial 6/2010 (TC Processo 017.305/2012-8, peça 5) .
1.10. Critérios:
a) Lei 8.666/1993: art. 3°, caput; art. 4°, parágrafo único; art. 15, inciso II e V; art. 30, § 4°; art. 38, Inciso VI, art. 43, incisos IV e VI, e §§ 1° e 2°;
b) Lei 10.520/2002: art. 4°, incisos I e XXII; art. 11;
c) Edital do Pregão Presencial 6/2010;
d) Decreto 3.555/2000: art. 7°, caput e inciso IV; art. 9°, inciso IX; art. 11, inciso XX
1.11. Evidências:
a) Atas das reuniões do Pregão Presencial 6/2010 realizadas em 15/3/2010 e 29/3/2010 (TC Processo 017.305/2012-8, peça 5, p. 111 e 215-217) ;
b) propostas de preços e declarações apresentadas pela empresa Comercial Compre Fácil Ltda. (TC Processo 017.305/2012-8, peça 5, p. 152-157 e 188-189) ;
c) proposta de preços da empresa Maria José Bezerra Ventura – ME (TC Processo 017.305/2012-8, peça 5, p. 141-150) ;
d) registros fotográficos constantes da Ação Civil Pública por Ato de Improbidade Administrativa (TC Processo 017.305/2012-8, peça 1, p. 46-47) ; 
e) autos do processo administrativo 257/10 (TC Processo 017.305/2012-8, peça 5) , em que não consta: o comprovante de publicação em jornal de grande circulação; a pesquisa de preço de mercado; e, as páginas não estão numeradas;
f) comprovantes de retirada do edital (TC Processo 017.305/2012-8, peça 5, p. 48-59) ;
g) mapa comparativo de preços (TC Processo 017.305/2012-8, peça 5, p. 215-216) ;
h) Relatório Conclusivo (TC Processo 017.305/2012-8, peça 5, p. 219) ;
i) readequação da proposta de preço apresentada pela empresa Maria José Bezerra Ventura – ME (TC Processo 017.305/2012-8, peça 5, p. 220-224) ;
j) homologação do certame (TC Processo 017.305/2012-8, peça 5, p. 231) ;
k) termo de contrato com a empresa Maria José Bezerra Ventura – ME (TC Processo 017.305/2012-8, peça 5, p. 231) ;
l) depoimento do Sr. Péterson Melo e Silva à Polícia Federal (TC Processo 017.305/2012-8, peça 2, p. 53-54) ;
m) depoimento prestado pelo Sr. José Aloísio Maurício Lira à Polícia Federal (TC Processo 017.305/2012-8, peça 2, p. 64) ;
1.12. Causa: homologar o certame licitatório sem verificar a legalidade dos atos praticados.
1.13. Efeitos: prejuízo ao erário em decorrência de aquisições sem escolha da proposta mais vantajosa para a Administração e sem o devido caráter competitivo; vale destacar que as contratações aqui tratadas propiciaram a ocorrência de fraude, visto que não foi comprovada a real distribuição dos gêneros alimentícios adquiridos às escolas beneficiadas.
1.14. Alegações de defesa: em sua defesa o responsável argumentou que, litteris  (peça 28, p. 1-2:
b) Indícios de ocorrência de direcionamento ou montagem de licitação. Definitivamente, esta prática não ocorreu em qualquer momento da minha gestão. Eventual irregularidade na formação do procedimento pode ter ocorrido em razão de despreparo de algum funcionário, mas longe de perpetrar um ato de má-fé ou tendendo a causar lesão aos cofres públicos.
c) Com relação às irregularidades apontadas nos itens “c) ” a “i) ”, informo que desconheço qualquer uma das falhas técnicas, mas, seja como for, volto a repetir tais falhas não podem macular a lisura do pleito licitatório. Durante minha gestão não fui conivente com práticas tendentes a contaminar os certames, tampouco tive interesse em favorecer quem quer que seja. Ademais, sempre tive o cuidado de cobrar dos funcionários integrantes da comissão de licitação que observassem o devido processo legal, por isso me é estranho a informação que não houve pesquisa de preços e publicação.
d) No tocante à ausência de retirada do edital do certame pela empresa Maria José Bezerra Ventura – ME, não tenho como prestar qualquer informação sobre esse fato, porque foge totalmente da minha atuação enquanto gestor.
e) Finalmente, quanto às imputações de contratação superior ao lance vencedor no lote 4, e não comprovação da entrega, afirmo categoricamente que as mercadorias adquiridas (gêneros alimentícios) foram integralmente entregues nas escolas, não havendo qualquer possibilidade de desvio ou entrega a menor, diante da rigidez de controle, bem como, por outro lado, as compras ocorreram dentro das quantias previstas nos lotes, sendo que o excesso apontado decorreu de falha técnica da contabilidade, posteriormente corrigida.
1.15. Análise: das alegações de defesa apresentadas, constata-se que o responsável pretende imputar todas as irregularidades ocorridas, no certame licitatório, única e exclusivamente à pregoeira e sua equipe de apoio, o que é inaceitável, pois, ao homologar a licitação o então prefeito ratificou todo o procedimento licitatório e conferiu aos atos praticados aprovação para que produzissem os efeitos jurídicos necessários. Em outras palavras, avocou para si a responsabilidade pelos atos praticados.
1.15.1. Sobre o assunto, trazemos à colação excerto do voto proferido pelo Exmo. Sr. Ministro Benjamin Zymler condutor do Acórdão 2133/2016-TCU-Primeira Câmara, litteris:
15. Além disso, diferentemente do alegado pelo recorrente, de que não participou do certame, cumpre registrar que foi ele o responsável pela homologação da licitação. E, consoante entendimento pacificado nesta Corte de Contas, a homologação de procedimento licitatório é ato administrativo que conserva o condão de ratificar todos os atos pretéritos praticados, assumindo a responsabilidade integral a autoridade signatária. Isso porque, ao homologar o resultado de um certame, a autoridade exara a conclusão de um juízo de revisão dos atos administrativos por meio do qual verifica a legalidade e a conveniência do procedimento licitatório. Por conseguinte, homologado o certame, a autoridade competente passa a responder por seu ato (ex vi dos Acórdão 249/2015-TCU-Plenário, 2.659/2014-Plenário e 3.785/2013-2ª Câmara, dentre outros) . 
1.15.2. A conduta ímproba do responsável se verifica não apenas nas inúmeras irregularidades ocorridas no Pregão Presencial 6/2010 e documentos constantes dos autos, mas também pelos depoimentos prestados pelos Srs. Péterson Melo e Silva e José Aloísio Maurício Lira à Polícia Federal, que delataram o ajuste entre o ex-prefeito e a empresa (TC Processo 017.305/2012-8, peça 2, p. 53-54 e 64) . 
1.15.3. Dita conduta ficou bem caracterizada no seguinte trecho da sentença proferida, no dia 13/1/2016, pelo Ex.mo Juiz Federal da 8ª Vara Federal de Alagoas, Dr. Rosmar Antonnni Rodrigues Cavalcanti de Alencar, na Ação Pública de Improbidade Administrativa (Processo 0000441-38.2012.4.05.8001) , litteris (peça 30, p. 11-12) :
a.2. Pregão 06/2010 e Processo Administrativo 257/2010
Não bastando as ilicitudes acima destrinchadas, os técnicos da CGU e membros da Polícia Federal de Alagoas também constataram irregularidades em procedimentos licitatórios do exercício de 2010, principalmente no Pregão 06/2010 e no processo administrativo a ele correspondente (n. 257/2010) .
Com suporte nas investigações, o Ministério Público Federal relata as seguintes inconsistências:
a) No processo constam 02 (duas) atas de sessão pública, a primeira datada de 13.03.2010 e a segunda datada de 29.03.2010;
b) Embora na Ata da primeira sessão pública conste a presença do representante da Comercial Compre Fácil Ltda. (Peterson Melo e Silva) , não se verifica sua assinatura nem na Ata, nem na proposta de preços da empresa, nem nos documentos necessários à habilitação no certame.
c) Ausência de publicação de aviso da licitação em jornal de grande circulação;
d) Ausência de juntada de preço, numeração de página, nem indicação da origem dos recursos.
Pois bem. De uma análise preliminar das ilicitudes apontadas, seria possível inferir que não passam de meras irregularidades formais, passando-se despercebidas. Entretanto, analisando-se todas as provas dos autos conjuntamente, incluindo-se os relatórios da Polícia Federal e da CGU, bem como os depoimentos prestados pelas testemunhas e pelo próprio réu José Aloisio Mauricio Lira, chegamos a outras conclusões.
Tanto o réu José Aloisio como a testemunha Peterson de Melo Silva foram categóricos em seus depoimentos ao afirmar que o prefeito do município de Craíbas Edielson Barbosa organizava o esquema das licitações para fornecimento de merenda. Segundo eles (José Aloísio - aos 13 minutos da audiência do dia 22.01.2015 - Peterson - a 01 hora e 55 minutos da mesma audiência) , o prefeito os procurava para informar que "ganhariam" a licitação através da empresa Comercial Compre Fácil Ltda. (que faz parte do grupo 15 de Novembro) juntamente com o Mercadinho Padre Cicero (Maria José Bezerra Ventura - ME) , e cada empresa receberia 50% (cinquenta por cento) das verbas.
E o réu José Aloísio vai além: noticia que no dia da licitação apareciam algumas empresas para participar do certame e visando sua exclusão os responsáveis pelo procedimento "pagavam" para que fossem embora (14 minutos da audiência de 22.01.2015) , ficando apenas as empresas participantes do acordo.
O réu Edielson Barbosa, por sua vez, nega todas as acusações tanto em sua defesa como em seu depoimento, sem, no entanto, apresentar qualquer prova disto.
Como já ressaltado mais acima, são vários elementos colhidos ao longo do feito que induzem a existência deste prévio acordo nas licitações realizadas no Município de Craíbas.
Difícil, senão impossível, crer que existiam meras irregularidades despretensiosas nos procedimentos licitatórios, tanto no exercício de 2009, com a dispensa de licitação sem observância do regramento do art. 26 da Lei 8.666/93, como no exercício de 2010, com todas as ilicitudes no Pregão 06/2010, dentre as quais cito a ausência de assinaturas do representante da empresa Comercial Compre Fácil LTDA e realização de mais de uma sessão pública.
No processo judicial os fatos devem ser sopesados dentro do âmbito da razoabilidade, não podendo hipóteses inverossímeis serem tomadas em conta como ocorridas ou mesmo possíveis. Da mesma forma, o Judiciário não pode fechar os olhos para uma realidade criminosa simplesmente pela negativa do réu em seu depoimento. O princípio da livre convicção motivada admite que o julgador avalie todos os dados existentes nos autos para formar sua convicção, confrontando as teses do Ministério Público com as da defesa.
Nesse sentido estou convencido de que havia um prévio ajuste nas licitações realizadas no município de Craíbas durante a gestão do prefeito Edielson Barbosa Lima. E digo mais: este prévio acordo se dava de maneira dolosa entre o gestor público e o sr. José Aloísio Maurício de Lira, de modo que frustravam a licitude dos procedimentos licitatórios e tornavam vencedores a empresa Comercial Compre Fácil Ltda. (do grupo 15 de Novembro) e o Mercadinho Padre Cícero.
Os eventos descritos encaixam-se perfeitamente no art. 10, VIII da Lei 8.429/92, segundo o qual:
Art. 10. Constitui ato de improbidade administrativa que causa lesão ao erário qualquer ação ou omissão, dolosa ou culposa, que enseje perda patrimonial, desvio, apropriação, malbaratamento ou dilapidação dos bens ou haveres das entidades referidas no art. 10 desta lei, e notadamente:
VIII - frustrar a licitude de processo licitatório ou dispensa-lo indevidamente; (Vide Lei no 13.019, de 2014) 
E os réus Edielson Barbosa e José Aloisio incorreram duas vezes no regramento acima, porquanto frustraram a licitude de procedimentos licitatórios nos exercícios de 2009 e 2010 através de ajustes prévios sobre quem venceria a licitação. (grifamos) 
1.15.4. Diante do exposto e, ainda, considerando o fato de não ter sido apresentado nenhum documento comprovando a regular atuação do responsável, apresentaremos proposta no sentido da rejeição das alegações de defesa e aplicação de multa ao responsável, visto que estas contratações propiciaram a ocorrência de dano ao erário, conforme veremos adiante.
1.16. Responsável:
Nome: Edielson Barbosa Lima
CPF: XXX.523.204-XX
Cargo: ex-prefeito municipal de Craíbas/AL
Gestão: 24/7/2009 a 31/12/2012
1.16.1. Conduta: homologar o Pregão Presencial 6/2010 sem verificar a legalidade e correção dos atos praticados na licitação.
1.16.2. Nexo de Causalidade: a homologação do Pregão Presencial 6/2010, sem a devida verificação da legalidade e correção dos atos praticados, ensejou a assinatura de contratos com as empresas Comercial Compre Fácil Ltda., CNPJ: 06.145.514/0001-11; e Maria José Bezerra Ventura – ME, CNPJ: 09.020.233/0001-20, sem uma efetiva concorrência, não garantindo que estes seriam os mais vantajosos para a Administração; e, ainda, proporcionou a ocorrência de fraude no fornecimento de tais alimentos, ante a constatação de que a quantidade e qualidade dos produtos entregues nas escolas foram aquém das contratadas e pagas.
1.16.3. Culpabilidade: sobressaem dos autos evidências de que o responsável não agiu de boa-fé, seja pelas inúmeras irregularidades ocorridas no Pregão Presencial 6/2010 seja pelos depoimentos prestados à Policia Federal pelo Sr. Péterson Melo e Silva e pelo Sr. José Aloísio Maurício Lira (TC Processo 017.305/2012-8, peça 2, p. 51-56 e 58-65) , o que ensejou a condenação do responsável pela justiça federal (peça 30) . 
1.16.4. Encaminhamento: rejeição das alegações de defesa e aplicação de multa ao responsável.
Irregularidade: não comprovação da entrega dos gêneros alimentícios destinados a merenda escolar nas escolas da rede municipal de ensino, conforme levantamento realizado pela Controladoria Geral da União.
1.17. Objetos: 
a) processos de pagamento do Pnae, exercício de 2009 (TC Processo 017.305/2012-8 – peças 10, 11, 13, 14, 17, 18, 22, 24, 25, 29, 33, 35, 37, 38 e 39) ;
b) processos de pagamento do Pnae, exercício de 2010 (TC Processo 017.305/2012-8 – peças 9, 12, 15, 16, 19, 20, 21, 23, 26, 27, 28, 30, 31, 32, 34, 36 e 40) ;
c) relatórios de saída de gêneros alimentícios do armazém da prefeitura (TC Processo 017.305/2012-8 – peças 49, 50) ;
d) livros de entrada de merenda nas escolas (TC Processo 017.305/2012-8 – peças 53 a 80) ;
e) pedidos de alimentos (TC Processo 017.305/2012-8 – peças 51) ;
f) contrato s/nº celebrado entre a Prefeitura Municipal de Craíbas/AL e a empresa Comercial 15 de Novembro Ltda. (TC Processo 017.305/2012-8, peça 3, p. 27-30) , tendo por objeto o fornecimento de gêneros alimentícios, destinados à merenda escolar;
g) contrato s/nº celebrado entre a Prefeitura Municipal de Craíbas/AL e a empresa Maria José Bezerra Ventura - ME (TC Processo 017.305/2012-8, peça 3, p. 35-37) , tendo por objeto o fornecimento de gêneros alimentícios, destinados à merenda escolar.
h) contrato s/nº celebrado entre a Prefeitura Municipal de Craíbas/AL e a empresa Maria José Bezerra Ventura - ME (TC Processo 017.305/2012-8, peça 5, p. 236-239) , tendo por objeto o fornecimento de gêneros alimentícios, destinados à merenda escolar.
i) contrato s/nº celebrado entre a Prefeitura Municipal de Craíbas/AL e a empresa Comercial Compre Fácil Ltda. (TC Processo 017.305/2012-8, peça 5, p. 232-235) , tendo por objeto o fornecimento de gêneros alimentícios, destinados à merenda escolar.
1.18. Critérios: 
a) Decreto-lei 200/1967: art. 3º;
b) Resolução CD/FNDE 38/2009: arts. 25, § 3°; 34, § 15; e, Anexo X.
1.19. Evidências:
a) Relatório de Materiais Apreendidos IPL 432/2010: análise realizada pela CGU nas notas fiscais dos fornecedores da merenda escolar para o município de Craíbas/AL, exercícios de 2009 e 2010, em confronto com os comprovantes de entrega e de recebimento das mercadorias nas escolas (TC Processo 017.305/2012-8, peça 4, p. 46-55) ;
b) análise e planilhas realizadas por esta secretaria (TC Processo 017.305/2012-8, peça 88, p. 12-13) . 
1.20. Causa: deficiência ou inexistência de controles internos.
1.21. Efeitos: prejuízo ao erário em decorrência de desvios de gêneros alimentícios destinados à merenda escolar. 
1.22. Alegações de defesa: o responsável alega que, litteris  (peça 28, p. 2) :
e) finalmente, quanto às imputações de contratação superior ao lance vencedor no lote 4, e não comprovação de entrega, afirmo que as mercadorias adquiridas (gêneros alimentícios) foram integralmente entregues nas escolas, não havendo qualquer possibilidade de desvio ou entrega a menor, diante da rigidez de controle, bem como, por outro lado, as compras ocorreram dentro das quantias previstas nos lotes, sendo que o excesso apontado decorreu de falha técnica da contabilidade, posteriormente corrigida.
1.23. Análise: mais uma vez o responsável limita-se a afirmar que não houve irregularidades na entrega dos gêneros alimentícios nas escolas sem, no entanto, apresentar nenhum documento capaz de comprovar suas afirmações.
1.23.1. Por outro lado, a CGU, com base em documentos apreendidos na sede da prefeitura municipal, demonstrou, incontestavelmente, a existência de relevantes divergências entre a quantidade de produtos lançados nas notas fiscais e aqueles entregues nas escolas e estocados no armazém central da prefeitura.
1.23.2. Diante do exposto e, ainda, considerando o fato de não ter sido apresentado nenhum documento comprovando a regular atuação do responsável, apresentaremos proposta no sentido da rejeição das alegações de defesa, aplicação de multa, e condenação em débito do responsável, visto está caracterizada a ocorrência de dano ao erário.
1.24. Responsável:
Nome: Edielson Barbosa Lima
CPF: XXX.523.204-XX
Cargo: ex-prefeito municipal de Craíbas/AL
Gestão: 24/7/2009 a 31/12/2012
1.24.1. Conduta: não comprovar a boa e regular aplicação de recursos públicos provenientes do Pnae, em razão da não disponibilização da documentação comprobatória da distribuição dos gêneros alimentícios às escolas. 
1.24.2. Nexo de Causalidade: a não comprovação da entrega dos gêneros alimentícios adquiridos com recursos do Pnae às escolas municipais contraria o disposto no art. 93 do Decreto-lei 200/1967 e nos arts. 25, § 3°; 34, § 15; e, Anexo X, da Resolução CD/FNDE 38/2009, indicando a ocorrência de desvio de recursos e de dano ao erário. 
1.24.3. Culpabilidade: sobressaem dos autos evidências de que o responsável não agiu de boa-fé, haja vista as inúmeras irregularidades ocorridas na contratação das empresas fornecedoras da merenda escolar e os depoimentos prestados à Polícia Federal pelo Sr. Péterson Melo e Silva e pelo Sr. José Aloísio Maurício Lira (TC Processo 017.305/2012-8, peça 2, p. 51-56 e 58-65) , o que ensejou a condenação do responsável pela justiça federal (peça 30) . 
1.24.4. Encaminhamento: rejeição das alegações de defesa, aplicação de multa, e condenação em débito do responsável.
II. Análise das manifestações apresentadas pela empresa Maria José Bezerra Ventura – ME 
A empresa Maria José Bezerra Ventura – ME tomou conhecimento do ofício que lhe foi remetido, conforme documentos constantes das peças 14 e 17, tendo apresentado tempestivamente suas manifestações, conforme documentação integrante da peça 21.
Referida empresa foi ouvida em oitiva conforme determinado no Acórdão 1396/2016-TCU-Plenário, retificado pelo Acórdão 1776/2016-TCU-Plenário (peças 1 e 4) .
Manifestação apresentada: Em resposta à oitiva a empresa Maria José Bezerra Ventura – ME alega em suma que (peça 21, p. 1) :
a) nunca foi beneficiada pelo direcionamento de licitação e tampouco participou ou foi conivente com eventual montagem de processo licitatório;
b) que no certame em foco, seguiu rigorosamente as regras do edital;
c) não lhe competia monitorar os trâmites ou mesmo interferir na condução do processo de licitação, não sendo, portanto, cabível sua penalização por falhas técnicas perpetradas pelo setor responsável da prefeitura; e,
d) retirou o edital, não sabendo explicar porque o comprovante não foi juntado ao processo.
Análise: os argumentos apresentados pela empresa não são suficientes para comprovar sua isenção na fraude ocorrida no certame licitatório 6/2010, pregão presencial promovido pela prefeitura Municipal de Craíbas/AL objetivando a aquisição de gêneros alimentícios destinados à merenda escolar, conforme será esmiuçado a seguir.
1.25. A empresa não apresentou qualquer justificativa a respeito das seguintes irregularidades constantes do ofício de oitiva (peça 14) :
a.2) ausência da assinatura e rubricas do representante da empresa Comercial Compre Fácil Ltda., Sr. Péterson Melo Silva, em vários documentos, a saber: proposta de preços e declarações da empresa por ele representada; proposta de preços da empresa concorrente;
a.3) ausência de assinatura do órgão emissor em duas certidões apresentadas pela Empresa Maria José Bezerra Ventura – ME;
a.8) divergência entre o valor do lance vencedor para o lote 4, constante do mapa comparativo de preços inserto na ata da reunião realizada em 29/3/2010, R$ 174.000,00, e o valor efetivamente contratado, R$ 374.000,00;
1.26. Contra a afirmação de que a empresa nunca foi beneficiada ou tenha participado de montagem de procedimento licitatório existem os depoimentos prestados à Polícia Federal pelo Sr. Péterson Melo e Silva e pelo Sr. José Aloísio Maurício Lira (TC Processo 017.305/2012-8, peça 2, p. 51-56 e 58-65) .
1.27. Além disso, conforme já analisado nesta instrução, itens 13 e 14, a empresa foi beneficiada em contratos firmados com a Prefeitura Municipal de Craíbas, mediante dispensa indevida de licitação, exercício de 2009, e licitação direcionada, Pregão Presencial 6/2010.
1.28. A conivência da empresa Maria José Bezerra Ventura – ME com a fraude ocorrida, no Pregão Presencial 6/2010, fica perfeitamente caracterizada pelo fato de não haver contestado a ausência de assinatura na proposta de preço e nos documentos de habilitação apresentados pela empresa Comercial Compre Fácil Ltda.
1.29. Ora, se houvesse uma concorrência de fato a empresa Maria José Bezerra Ventura – ME pleitearia a desclassificação da empresa Comercial Compre Fácil Ltda., por descumprimento ao edital, e, assim, tornar-se-ia a única vencedora do certame.
1.30. A afirmação de que “...não lhe competia, de modo algum, monitorar os trâmites ou mesmo interferir na condução do processo de licitação...” é descabida e demonstra o despreparo para participar de certames licitatórios, haja vista o que dispõe o art. 4° da Lei 8.666/1993, litteris  (grifamos) :
Art. 4° Todos quantos participem de licitação promovida pelos órgãos e entidades a que ser refere o art. 1° têm direito público subjetivo à fiel observância do pertinente procedimento estabelecido nesta lei, podendo qualquer cidadão acompanhar o seu desenvolvimento, desde que não interfira de modo a perturbar ou impedir a realização dos trabalhos.
Parágrafo único. O procedimento licitatório previsto nesta lei caracteriza ato administrativo formal, seja ele praticado em qualquer esfera da Administração Pública.
1.31. Por fim, embora afirme que retirou o edital não apresentou nenhum documento comprovando essa declaração.
1.32. Do exposto, nesta análise, constata-se a existência de diversos indícios de ocorrência de fraude à licitação, tendo a empresa Maria José Bezerra Ventura – ME concorrido para as práticas irregulares. Sobre assunto, cumpre trazer à colação excertos de votos que conduziram este Tribunal a firmar o entendimento de que a existência de indícios vários e convergentes são suficientes para caracterizar fraude à licitação e, consequentemente, declarar a inidoneidade da empresa para licitar com a Administração Pública Federal:
A prova indiciária, constituída por somatório de indícios que apontam na mesma direção, é suficiente para caracterizar fraude à licitação mediante conluio de licitantes, devendo ser declarada a inidoneidade das empresas para licitar com a Administração Pública Federal – Acórdão 1829/2016-TCU-Plenário – Relator: Ministro-Substituto André de Carvalho.
A existência de indícios vários e concordantes faz prova de fraude à licitação e conduz à declaração de inidoneidade das empresas que participaram do ato ilícito - Acórdão 1107/2014-TCU-Plenário – Relator: Ministro-Substituto André de Carvalho.
A confluência de indícios robustos que apontem no sentido de ter havido fraude a licitação justifica a declaração de inidoneidade das empresas que a praticaram. A aplicação de tal sanção independe da ocorrência de dano ao erário - Acórdão 2596/2012-TCU-Plenário – Relatora: Ministra Ana Arraes.
A existência de fortes indícios de conluio entre os participantes de procedimento licitatório pode levar à declaração de inidoneidade de empresa licitante, independentemente de ela ter colhido algum benefício, bastando que tenha concorrido para a fraude ou dela participado - Acórdão 1737/2011-TCU-Plenário – Relator: Ministro Valmir Campelo.
A inidoneidade para participar de licitação na Administração Pública Federal pode ser declarada quando constatada fraude à licitação, assim configurada pela ocorrência ou existência de fortes indícios de conluio entre os participantes do processo, independentemente de a empresa licitante ter colhido algum benefício, bastando que tenha concorrido para a fraude ou dela participado - Acórdão 1618/2011-TCU-Plenário – Relator: Ministro-Substituto Marcos Bemquerer.
1.33. No presente caso, a convergência de indícios consubstanciados nas irregularidades verificadas no procedimento licitatório e nos depoimentos prestados à Polícia Federal, agravado pelo fato de a empresa Maria José Bezerra Ventura – ME não haver impugnado a proposta de preço e documentos de habilitação (em decorrência da ausência de assinaturas) de sua concorrente, são suficientes, diante da jurisprudência acima colacionada, para caracterizar fraude a licitação, ensejando que a empresa seja apenada com a declaração de inidoneidade.
Encaminhamento: que a empresa Maria José Bezerra Ventura – ME seja declarada inidônea para participar de licitação na Administração Pública Federal, assim como daquelas que tenha por objeto a aplicação de recursos federais nas esferas estadual ou municipal pelo período de até cinco anos.
III. Análise das manifestações apresentadas da empresa Comercial da Alimentos Rural Ltda.
A empresa Comercial de Alimentos Rural Ltda. (antiga Comercial Compre Fácil Ltda.) tomou conhecimento do ofício que lhe foi remetido (peça 11) , conforme documento constante da peça 16, tendo apresentado tempestivamente suas manifestações, conforme documentação integrante da peça 22.
Referida empresa foi ouvida em oitiva conforme determinado no Acórdão 1396/2016-TCU-Plenário, retificado pelo Acórdão 1776/2016-TCU-Plenário (peças 1 e 4) .
Em resposta à oitiva a empresa Comercial de Alimentos Rural Ltda., por intermédio de advogado devidamente constituído (peças 23 e 24) , apresenta as justificativas a seguir sintetizadas e analisadas.
Irregularidades: ausência de assinaturas do representante da empresa Comercial Compre Fácil Ltda. (atualmente Comercial de Alimentos Rural Ltda.) nas atas das reuniões realizadas nos dias 15/3/2010 e 29/3/2010.
1.34. Justificativa: a empresa alega, litteris  (peça, p. 3) :
Inicialmente, importante elucidar que as ausências de assinaturas nas atas das reuniões constituem tão somente um lapso, visto que, logicamente, não há o que se falar em ausência das partes necessárias para o procedimento, a presença foi registrada em ata, porque de fato todos estavam presentes. 
1.35. Análise: o argumento apresentado pela empresa apenas ratifica a irregularidade e demonstra o descaso da empresa para com o correto desenrolar do certame, provavelmente diante da certeza do resultado que já havia sido previamente acertado, conforme ficou patente nos interrogatórios da Polícia Federal.
1.35.1. Reproduzimos aqui excerto do depoimento prestado pelo Sr. José Aloísio Maurício Lira à Policia Federal sobre o Pregão Presencial 6/2010 da Prefeitura Municipal de Craíbas (TC Processo 017.305/2012-8, peça 2, p. 64) :
QUE no tocante ao pregão presencial realizado este ano em Craíbas, foi procurado pelo Prefeito Municipal, DINHO LEITE, o qual marcou uma reunião que foi realizada no 15 DISTRIBUIDOR, em Arapiraca, na qual participaram o gestor público, o interrogado e um comerciante de Craíbas, acreditando que PÉTERSON tenha passado e participado um pouco da reunião; QUE DINHO LEITE disse-lhe que queria que o interrogado voltasse a fornecer merenda escolar para a Prefeitura, posto que já conhecia o seu trabalho em gestão anterior; QUE DINHO LEITE também falou que queria prestigiar o comércio local e que por isso dividiria o objeto da licitação entre o interrogado e este comerciante que participou da reunião, cujo nome não se recorda; QUE acredita que também estava presente EDIEL, Secretário de Finanças e irmão do prefeito, mas tal fato pode ser melhor esclarecido por PÉTERSON; QUE a proposta foi de comum acordo de todos e um tempo depois PÉTERSON foi o procurador da empresa neste certame; QUE no dia do pregão, apareceram outras empresas, as quais não concorreram porque PÉTERSON fez o pagamento de uma quantia para a desistência delas; QUE não sabe precisar quais foram essas empresa, nem a quantia paga a cada uma delas; QUE só participaram o COMPRE FÁCIL e o mercadinho de Craíbas, e cada uma das empresas venceu partes dos lotes; QUE PÉTERSON comentou que ainda houve o auxílio de um funcionário da Prefeitura de Craíbas, não prestando maiores informações;
1.35.2. Esse depoimento foi confirmado pelo Sr. Péterson Melo e Silva, representante da empresa Comercial Compre Fácil Ltda no pregão presencial 6/2010, conforme se verifica do seguinte trecho constante do seu depoimento à Policia Federal (TC Processo 017.305/2012-8, peça 2, p. 53-54) :
 (...) no pregão de 2010 em Craíbas, a negociação começou logo após a publicação do edital; QUE no dia da reunião, segundo ALOÍSIO lhe informou que o prefeito da cidade, DINHO LEITE, procurou-o para conversar e que foi marcada uma reunião no 15 DISTRIBUIDOR, para a qual não chegou a tempo; QUE no dia da reunião, segundo ALOÍSIO, estavam presentes o próprio, o Prefeito DINHO LEITE, JOÃO PIMENTEL, pessoa responsável pela elaboração dos processos licitatórios, não lembrando se ele citou outras pessoas; QUE ALOÍSIO lhe explicou que o pedido do Prefeito era no sentido de que voltassem a fornecer para Craíbas e que deixassem uma empresa local, cujo representante era MARCELO, vencer parte dos lotes; QUE o ajuste era que os não-perecíveis e frios fossem fornecidos por MARCELO, e os demais por ALOÍSIO; (...) QUE com relação às propostas do COMPRE FÁCIL e da empresa de MARCELO, estas foram elaboradas por IRISLANE; QUE no dia da primeira sessão, em 15/03/2010, estavam presentes a esposa de MARCELO, o interrogado, JOÃO PIMENTEL, o Secretário de Administração EDUARDO, a pregoeira e outras duas mulheres; QUE na outra sessão, no dia 29 do mesmo mês, foram as mesmas pessoas, acreditando que não estava presente a Pregoeira, porque tinha feito uma cirurgia; QUE no caso dos lances, estes não aconteceram; QUE visualizando a ata da reunião realizada em 29/03/2010, no processo do Pregão 06/2010, apreendida por esta Polícia Federal, o interrogado afirma que foi JOÃO PIMENTEL quem preencheu os valores dos lances, mas que estes não existiram; QUE tempos depois, quando foi à Prefeitura de Craíbas para receber o cheque de pagamento, JOÃO PIMENTEL lhe contou que a CGU estaria realizando nos próximos dias uma fiscalização na cidade, e que ele faria uma revisão nos processos; QUE pouco depois JOÃO PIMENTEL lhe telefonou e pediu que fosse lá com urgência; QUE na Prefeitura, JOÃO PIMENTEL lhe mostrou o processo e apontou erros na proposta do COMPRE FÁCIL, pedindo que fosse refeita; QUE passou a situação para IRISLANE, que refez, e o interrogado entregou; QUE no dia seguinte, cerca de 07h, a Secretária de Educação JAQUELINE, cunhada de DINHO LEITE, telefonou para o interrogado, dizendo que voltasse à Prefeitura para assinar documentos, pois a CGU estaria retornando para pegar o processo; QUE chegou às 08h30min, mas a CGU já estava de posse do processo; QUE com certeza entregou todos os documentos com assinaturas e, portanto, se consta no processo algum documento sem sua assinatura, é porque o documento foi refeito por JOÃO PIMENTEL e não houve tempo para o interrogado assinar; QUE com certeza assinou todas as atas desse pregão e, portanto, se não há sua assinatura na ata, é porque foi refeita; (grifamos) .
1.35.3. Os depoimentos prestados à Polícia Federal, acima reproduzidos, demonstram claramente a ocorrência de fraude à licitação, pregão presencial 6/2010, e as atas sem as assinaturas (peça 5, p. 111 e 215-217) corroboram as declarações do Sr. Péterson Melo e Silva. Assim sendo, a manifestação apresentada não é capaz de afastar a responsabilidade da empresa no cometimento de fraude à licitação.
 Irregularidade: ausência de assinatura e rubricas do representante da empresa Comercial Compre Fácil Ltda., Sr. Péterson Melo e Silva, em vários documentos, a saber: proposta de preços e declarações da empresa por ele representada; proposta de preços da empresa concorrente.
1.36. Justificativa: foi apresentada a seguinte justificativa para a ocorrência, litteris  (peça 22, p. 3) :
O mesmo ocorre, na ausência de assinaturas do representante legal da empresa, nos documentos da Compre Fácil, configuram um mero lapso, que lamentavelmente, passou despercebido por todos os envolvidos no certame, fato é que a documentação necessária foi oportunamente juntada, de modo que a participação da referida empresa foi incontestavelmente obedecendo a todos os requisitos. Ademais, conforme depoimento do Sr. Péterson Melo e Silva, representante da empresa, todos os documentos necessários foram devidamente assinados, de modo que se existem documentos sem assinatura, significa que foram refeitos pela prefeitura, fato este, da qual não pode esta empresa ser responsabilizada.
1.37. Análise: não se pode admitir como razoável a ausência de assinatura ou rubrica em praticamente todos os documentos, mormente em documentos essenciais à classificação e habilitação da licitante, como é o caso da proposta de preços e declarações para habilitação (peça 5, p. 152-157 e 188-189 do TC apenso) .
1.38. Menos provável, ainda, é o fato de que tal omissão não tenha sido percebida por nenhum dos atores participantes do certame licitatório, principalmente da empresa concorrente que deveria ter pleiteado a desclassificação e inabilitação da Comercial Compre Fácil Ltda. 
1.39. Ao alegar como verdadeira a declaração constante do depoimento à Polícia Federal, de que assinou todos os documentos referentes ao pregão em tela, o Sr. Péterson Melo Silva está também admitindo como verdadeira as demais declarações, que conduzem a inevitável conclusão de licitação montada, haja vista os termos a seguir reproduzidos (TC Processo 017.305/2012-8, peça 2, p. 51-56) :
 (...) no pregão de 2010 em Craíbas, a negociação começou logo após a publicação do edital; (...) QUE ALOÍSIO lhe explicou que o pedido do Prefeito era no sentido de que voltassem a fornecer para Craíbas e que deixassem uma empresa local, cujo representante era MARCELO, vencer parte dos lotes; (...) com relação às propostas do COMPRE FÁCIL e da empresa de MARCELO, estas foram elaboradas por IRISLANE; QUE no dia da primeira sessão, em 15/03/2010, estavam presentes a esposa de MARCELO, o interrogado, JOÃO PIMENTEL, o Secretário de Administração EDUARDO, a pregoeira e outras duas mulheres; QUE na outra sessão, no dia 29 do mesmo mês, foram as mesmas pessoas, acreditando que não estava presente a Pregoeira, porque tinha feito uma cirurgia; QUE no caso dos lances, estes não aconteceram; QUE visualizando a ata da reunião realizada em 29/03/2010, no processo do Pregão 06/2010, apreendida por esta Polícia Federal, o interrogado afirma que foi JOÃO PIMENTEL quem preencheu os valores dos lances, mas que estes não existiram; QUE tempos depois, quando foi à Prefeitura de Craíbas para receber o cheque de pagamento, JOÃO PIMENTEL lhe contou que a CGU estaria realizando nos próximos dias uma fiscalização na cidade, e que ele faria uma revisão nos processos; QUE pouco depois JOÃO PIMENTEL lhe telefonou e pediu que fosse lá com urgência; QUE na Prefeitura, JOÃO PIMENTEL lhe mostrou o processo e apontou erros na proposta do COMPRE FÁCIL, pedindo que fosse refeita; QUE passou a situação para IRISLANE, que refez, e o interrogado entregou; QUE no dia seguinte, cerca de 07h, a Secretária de Educação JAQUELINE, cunhada de DINHO LEITE, telefonou para o interrogado, dizendo que voltasse à Prefeitura para assinar documentos, pois a CGU estaria retornando para pegar o processo; QUE chegou às 08h30min, mas a CGU já estava de posse do processo; QUE com certeza entregou todos os documentos com assinaturas e, portanto, se consta no processo algum documento sem sua assinatura, é porque o documento foi refeito por JOÃO PIMENTEL e não houve tempo para o interrogado assinar; QUE com certeza assinou todas as atas desse pregão e, portanto, se não há sua assinatura na ata, é porque foi refeita; (grifamos) .
1.40. Ora, conforme se observa da transcrição acima, a modificação de alguns documentos supostamente constantes do processo licitatório contou com a participação e anuência do representante da empresa Comercial Compre Fácil Ltda. e, assim, essa empresa participou e colaborou com a montagem e fraude do processo licitatório.
 Irregularidade: ausência de assinatura do órgão emissor em duas certidões apresentadas pela empresa Maria José Bezerra Ventura – ME.
1.41. Justificativa: “No que diz respeito à ausência de assinatura do órgão emissor em duas certidões apresentadas pela Empresa Maria José Bezerra Ventura – ME, não há o que se falar por parte desta, visto que desconhece a emissão e o fornecimento de documentos por parte da referida empresa” (peça 22, p. 3) .
1.42. Análise: mais uma vez os argumentos apresentados demonstram um completo descaso e despreocupação com o procedimento licitatório, pois, o representante da empresa Comercial de Alimentos Rural Ltda. (antes denominada Comercial Compre Fácil Ltda.) sequer se deu ao trabalho de verificar os documentos apresentados por sua oponente.
1.42.1. Caso houvesse uma real concorrência, no certame, a empresa representada pelo Sr. Péterson evidentemente pleitearia a inabilitação da sua concorrente, por apresentar documento inapto para comprovar sua capacidade técnica (vide peça 5, p. 165) . Assim sendo, a manifestação apresentada não é capaz de afastar a responsabilidade da empresa no cometimento de fraude à licitação.
 Irregularidades: ausência de publicação em jornal de grande circulação; ausência de pesquisa de preços; ausência de numeração das páginas do processo.
1.43. Justificativa: em resumo alegou que se trata de procedimentos da administração sob os quais não pode ser responsabilizada (peça 22, p. 3-4) . 
1.44. Análise: a justificativa deve ser acatada.
 Irregularidade: doze empresas retiraram o edital, duas participaram do certame; ausência do comprovante de retirada do edital pela empresa Maria José Bezerra Ventura –ME.
1.45. Justificativa: “Conforme dito anteriormente, o fato de doze empresas terem retirado o edital, demonstra claramente a publicidade do procedimento, não caracterizando qualquer tipo de direcionamento. As empresas não participaram do certame por ausência de interesse das mesmas, não existe nada a ser elucidado por esta empresa que participou da licitação” (peça 22, p. 4) . 
1.46. Análise: a grande discrepância entre o número de empresas que retiraram o edital e o número de empresas que efetivamente participaram da licitação constitui indício de licitação direcionada ou montada. 
1.46.1. Tal constatação é corroborada pelo depoimento do Sr. José Aloísio Maurício Lira à Policia Federal sobre o Pregão Presencial 6/2010 da Prefeitura Municipal de Craíbas, do qual destacamos o trecho a seguir (TC Processo 017.305/2012-8, peça 2, p. 58-65) :
QUE no tocante ao pregão presencial realizado este ano em Craíbas, foi procurado pelo Prefeito Municipal, DINHO LEITE, o qual marcou uma reunião que foi realizada no 15 DISTRIBUIDOR, em Arapiraca, na qual participaram o gestor público, o interrogado e um comerciante de Craíbas, acreditando que PÉTERSON tenha passado e participado um pouco da reunião; (...) QUE a proposta foi de comum acordo de todos e um tempo depois PÉTERSON foi o procurador da empresa neste certame; QUE no dia do pregão, apareceram outras empresas, as quais não concorreram porque PÉTERSON fez o pagamento de uma quantia para a desistência delas; QUE não sabe precisar quais foram essas empresa, nem a quantia paga a cada uma delas; QUE só participaram o COMPRE FÁCIL e o mercadinho de Craíbas, e cada uma das empresas venceu partes dos lotes; QUE PÉTERSON comentou que ainda houve o auxílio de um funcionário da Prefeitura de Craíbas, não prestando maiores informações;
1.46.2. Corroborando esta informação o Sr. Péterson Melo e Silva em seu depoimento afirmou (TC Processo 017.305/2012-8, peça 2, p. 51-56) :
no pregão de 2010 em Craíbas, a negociação começou logo após a publicação do edital; (...) QUE no dia do pregão, compareceram, além do COMPRE FÁCIL e da empresa de MARCELO, as seguintes empresas e procuradores: J.C.S DE LIMA, com WILL; ANAJU, com JULIANA; A2B, com XAVIER; COLOMBO, com ANA MARIA, conhecida como JÚLIA; JAQUELINE BUFFONE, com a mesma; QUE o interrogado e MARCELO combinaram de dar, cada um, R$ 5.000,00 em cheques para pagar os cinco representantes das empresas, sendo que nenhum deles constou na ata; QUE acredita ter entregue cheques a JÚLIA da COLOMBO, JÚLIA da ANAJU e WILL, enquanto que os outros dois receberam cheques de MARCELO; QUE como não participou da reunião no 15 DISTRIBUIDOR, no dia seguinte foi a Craíbas tratar com JOÃO PIMENTEL, com a finalidade de receber o edital e saber quais empresas também tinham recebido; QUE JOÃO PIMENTEL lhe, mostrou os protocolos de recebimento; QUE dentre os que viu, soube que a LAGUNA e a JAM receberam o edital; QUE depois disso encontrou-se por acaso com DAVI, irmão de ROSSI, os quais são procurador e administrador da JAM, respectivamente, e disse a ele que não fossem a Craíbas, porque lá já estava tudo acertado com o Prefeito, e DAVI disse que estava tudo tranquilo; QUE também se encontrou por acaso com ANTÔNIO, da LAGUNA, ou recebeu ligação dele, o qual afirmou que Craíbas era com ele, e o interrogado explicou que não, que já estava tudo acertado com o Prefeito; QUE diante disso, falou com ALOÍSIO, o qual perguntou a DINHO LEITE se havia algum acerto com a empresa LAGUNA, o qual respondeu negativamente; QUE com esta informação, ALOÍSIO repassou ao interrogado, que recebeu uma ligação de TONHO, forma como chama ANTÔNIO da LAGUNA, dizendo que estava em Arapiraca, e marcaram encontro; QUE nesta ocasião, reforçou o que tinha afirmado, ou seja, disse para ANTÔNIO não ir a Craíbas, porque já estava tudo acertado com o Prefeito DINHO LEITE, e então ANTÔNIO disse que não participaria e que estava tudo tranquilo;
1.46.3. Diante do exposto, a discrepância entre o número de empresas que retiraram o edital (peça 5, p. 48-59) das duas que efetivamente participaram da licitação (peça 5, p. 111) , associada aos depoimentos prestados pelos Srs. José Aloísio Maurício Lira e Péterson Melo e Silva caracteriza o ajuste realizado entre os licitantes e a Administração com vistas a fraudar o procedimento licitatório. Assim sendo, a manifestação apresentada não é capaz de afastar a responsabilidade da empresa no cometimento de fraude à licitação.
 Irregularidade: divergência entre o valor do lance vencedor para o lote 4, constante do mapa comparativo de preços inserto na ata da reunião realizada em 29/3/2010, R$ 174.000,00, e o valor efetivamente contratado, R$ 374.000,00.
1.47. Justificativa: alegou a empresa Comercial de Alimentos Rural Ltda., litteris  (peça 22, p. 4) :
Por fim, no que diz respeito a divergência entre o lance vencedor para o lote 04, sabe-se que a empresa Maria José Bezerra Ventura – ME, foi declarada vencedora do referido lote, de modo que esta empresa não sabe precisar o que de fato ocorreu que ensejou a divergência constante do mapa comparativo de preços, no valor de R$ 174.000,00 (cento e setenta e quatro mil reais) , e o valor efetivamente contratado R$ 374.000,00 (trezentos e setenta e quatro mil reais) .
1.48. Análise: no depoimento prestado a Polícia Federal, o Sr. Péterson Melo e Silva afirma que não ocorreu a oferta de lances no pregão presencial 6/2010, e que os valores dos lances foram preenchidos pelo Sr. João Pimentel, funcionário da Prefeitura Municipal de Craíbas/AL (TC Processo 017.305/2012-8, peça 2, p. 51-56) .
1.48.1. Vale destacar que, no mapa de lances constante da ata da reunião realizada em 29/3/2010 (TC Processo 017.305/2012-8, peça 5, p. 215) , além do lance final de R$ 174.000,00, supostamente ofertado pela empresa Maria José Bezerra Ventura – ME para o lote 4, consta também um lance no valor de R$ 174.400,00 apresentado pela, à época, Comercial Compre Fácil Ltda., para o mesmo lote.
1.48.2. Assim sendo, não existe justificativa para a empresa Comercial Compre Fácil Ltda., à época, não ter recorrido da adjudicação do lote 4 à empresa Maria José Bezerra Ventura – ME, por um valor bem superior ao lance ofertado pela Comercial Compre Fácil Ltda. Dessa forma, mais uma vez se evidência a ocorrência de fraude a licitação.
Outras justificativas.
1.49. A empresa se manifesta, ainda, sobre outras irregularidades acerca das quais não foi chamada a se manifestar, nem lhe foi imputado qualquer responsabilidade, quais sejam: inexecução contratual e ocorrência de improbidade administrativa (peça 22, p. 4-7) .
1.50. No que tange a ocorrência de improbidade administrativa, essa já foi devidamente analisada e julgada pelo Justiça Federal, que condenou o ex-prefeito municipal, Sr. Edielson Barbosa Lima, por ato de improbidade administrativa consubstanciado em frustrar a licitude de processo licitatório (peça 30) .
1.51. Quanto a possível inexecução contratual, a empresa não foi responsabilizada por esse fato.
 Do exposto (nas análises realizadas nos itens 23, 24, 25, 27 e 28 acima) , constata-se a existência de diversos indícios de ocorrência de fraude à licitação, tendo a empresa Comercial de Alimentos Rural Ltda. (antes denominada Comercial Compre Fácil Ltda.) concorrido para as práticas irregulares. Sobre assunto, cumpre trazer a colação excertos de votos que conduziram este Tribunal a firmar o entendimento de que a existência de indícios vários e convergentes são suficientes para caracterizar fraude à licitação e, consequentemente, declarar a inidoneidade da empresa para licitar com a Administração Pública Federal:
A prova indiciária, constituída por somatório de indícios que apontam na mesma direção, é suficiente para caracterizar fraude a licitação mediante conluio de licitantes, devendo ser declarada a inidoneidade das empresas para licitar com a Administração Pública Federal – Acórdão 1829/2016-TCU-Plenário – Relator: Ministro-Substituto André de Carvalho.
A existência de indícios vários e concordantes faz prova de fraude à licitação e conduz à declaração de inidoneidade das empresas que participaram do ato ilícito - Acórdão 1107/2014-TCU-Plenário – Relator: Ministro-Substituto André de Carvalho.
A confluência de indícios robustos que apontem no sentido de ter havido fraude a licitação justifica a declaração de inidoneidade das empresas que a praticaram. A aplicação de tal sanção independe da ocorrência de dano ao erário - Acórdão 2596/2012-TCU-Plenário – Relatora: Ministra Ana Arraes.
A existência de fortes indícios de conluio entre os participantes de procedimento licitatório pode levar à declaração de inidoneidade de empresa licitante, independentemente de ela ter colhido algum benefício, bastando que tenha concorrido para a fraude ou dela participado - Acórdão 1737/2011-TCU-Plenário – Relator: Ministro Valmir Campelo.
A inidoneidade para participar de licitação na Administração Pública Federal pode ser declarada quando constatada fraude à licitação, assim configurada pela ocorrência ou existência de fortes indícios de conluio entre os participantes do processo, independentemente de a empresa licitante ter colhido algum benefício, bastando que tenha concorrido para a fraude ou dela participado - Acórdão 1618/2011-TCU-Plenário – Relator: Ministro-Substituto Marcos Bemquerer.
1.52. No presente caso, a convergência de indícios consubstanciados nas irregularidades verificadas no procedimento licitatório e nos depoimentos prestados à Policia Federal, agravado pelo fato de a empresa Comercial de Alimentos Rural Ltda. não haver impugnado a adjudicação do lote 4 à empresa Maria José Bezerra Ventura – ME nem ter contestado a habilitação dessa empresa (em decorrência da apresentação de certidões inidôneas) , são suficientes, diante da jurisprudência acima colacionada, para caracterizar fraude a licitação, ensejando que a empresa seja apenada com a declaração de inidoneidade.
Encaminhamento: que a empresa Comercial de Alimentos Rural Ltda. seja declarada inidônea para participar de licitação na Administração Pública Federal, assim como daquelas que tenha por objeto a aplicação de recursos federais nas esferas estadual ou municipal pelo período de até cinco anos.
CONCLUSÃO
 Em face da análise promovida nos itens 12, 13 e 14 da seção Exame Técnico, propõe-se rejeitar as alegações de defesa apresentadas pelos Sr. Edielson Barbosa Lima, uma vez que não foram suficientes para sanear as irregularidades a ele atribuídas.
 Os argumentos de defesa tampouco lograram afastar o débito imputado ao responsável. Ademais, inexistem nos autos elementos que demonstrem sua boa-fé ou a ocorrência de outros excludentes de culpabilidade. Desse modo, suas contas devem, desde logo, ser julgadas irregulares, nos termos do art. 202, § 6º, do Regimento Interno/TCU, procedendo-se à sua condenação em débito e à aplicação da multa prevista no art. 57 da Lei 8.443/1992.
 Em face da análise promovida nos itens 17 a 19, 23, 24, 25, 27 e 28, propõe-se rejeitar as alegações apresentadas pelas empresas Maria José Bezerra Ventura – ME e Comercial de Alimentos Rural Ltda., uma vez que não foram suficientes para afastar suas participações nas fraudes perpetradas no pregão presencial 6/2010.
 Outrossim, à luz do parâmetro delineado pelo Acórdão 1441/2016-TCU-Plenário (Ministro Walton Alencar Rodrigues) , eventual sanção administrativa a ser aplicada aos responsáveis pelo Tribunal não estaria prejudicada pelo manto prescricional, uma vez que os exercícios abrangidos pela fiscalização do PNAE foram os de 2009 e 2010, e o ato que ordenou as citações e as oitivas foi proferido em 1/6/2016 (peça 1) . 
 Portanto, o lapso de tempo entre as ocorrências irregulares e o ato que interrompeu o prazo prescricional da pretensão punitiva desta Corte é inferior ao decêndio considerado no referido decisum.
PROPOSTA DE ENCAMINHAMENTO
 Diante do exposto, submetemos os autos à consideração superior, propondo ao Tribunal: 
a) com fundamento nos arts. 1º, inciso I, 16, inciso III, alíneas “b” e “c”, da Lei 8.443/1992 c/c os arts. 19 e 23, inciso III, da mesma Lei, e com arts. 1º, inciso I, 209, incisos II e III, 210 e 214, inciso III, do Regimento Interno, que sejam julgadas irregulares as contas do Sr. Edielson Barbosa Lima, CPF: XXX.523.204-XX, e condená-lo ao pagamento das quantias a seguir especificadas, com a fixação do prazo de quinze dias, a contar da notificação, para comprovar, perante o Tribunal (art. 214, inciso III, alínea “a”, do Regimento Interno) , o recolhimento das dívidas aos cofres do Fundo Nacional do Desenvolvimento da Educação (FNDE) , atualizadas monetariamente e acrescidas dos juros de mora, calculados a partir das datas discriminadas, até a data do recolhimento, na forma prevista na legislação em vigor.
	VALOR ORIGINAL (R$) 
	DATA DA OCORRÊNCIA

	102.569,20
	18/11/2010

	72.166,72
	18/11/2010

Valor atualizado até 16/7/2018: R$ 336.434,69
b) aplicar ao Sr. Edielson Barbosa Lima, ex-Prefeito, CPF: XXX.523.204-XX, a multa prevista no art. 57 da Lei 8.443/1992 c/c o art. 267 do Regimento Interno, com a fixação do prazo de quinze dias, a contar da notificação, para comprovar, perante o Tribunal (art. 214, inciso III, alínea “a”, do Regimento Interno) , o recolhimento da dívida aos cofres do Tesouro Nacional, atualizada monetariamente desde a data do acórdão até a do efetivo recolhimento, se for paga após o vencimento, na forma da legislação em vigor;
c) autorizar, desde logo, nos termos do art. 28, inciso II, da Lei 8.443/1992, a cobrança judicial das dívidas caso não atendidas as notificações;
d) autorizar, desde já, caso venha a ser solicitado pelo Sr. Edielson Barbosa Lima, o parcelamento das dívidas em até 36 parcelas mensais e consecutivas, nos termos do art. 26 da Lei 8.443/1992 c/c o art. 217 do Regimento Interno, esclarecendo ao responsável que a falta de pagamento de qualquer parcela importará no vencimento antecipado do saldo devedor (art. 217, § 2º, do RI/TCU) , sem prejuízo das demais medidas legais;
e) declarar inidôneas as empresas Comercial de Alimentos Rural Ltda., CNPJ: 06.145.514/0001-11 e Maria José Bezerra Ventura – ME, CNPJ: 09.020.233/0001-20 para participar de licitação na Administração Pública Federal por até cinco anos, com fulcro no artigo 46, da Lei 8.443/1992;
f) encaminhar cópia da deliberação ao Procurador-Chefe da Procuradoria da República em Alagoas, nos termos do § 3º do art. 16 da Lei 8.443/1992 c/c o § 7º do art. 209 do Regimento Interno do TCU, para adoção das medidas cabíveis, e ao Fundo Nacional de Desenvolvimento da Educação (FNDE) , para ciência, comunicando-lhe que o relatório e o voto que a fundamentaram podem ser acessados por meio do endereço eletrônico www.tcu.gov.br/acordaos e que, caso haja interesse, o Tribunal pode enviar-lhe cópia desses documentos sem qualquer custo.”
	É o Relatório.

Técio Marques Gabriel (OAB/AL 11.727), Enne Layne Ferreira Santos Almeida (OAB/AL 13.313) e Jéssika Nayane Ferreira do Nascimento (OAB/AL 13.561), representando Comercial de Alimentos Rural Ltda.; Wesley Souza de Andrade (OAB/AL 5.464), representando Edielson Barbosa Lima.

Subprocurador-Geral Lucas Rocha Furtado.

TOMADA DE CONTAS ESPECIAL. IRREGULARIDADES NA EXECUÇÃO DO PROGRAMA NACIONAL DE ALIMENTAÇÃO ESCOLAR - PNAE. AUSÊNCIA DO NEXO DE CAUSALIDADE ENTRE AS VERBAS FEDERAIS E AS DESPESAS INCORRIDAS. FRAUDE À LICITAÇÃO. CONTAS IRREGULARES COM DÉBITO E MULTA. DECLARAÇÃO DE INIDONEIDADE DAS EMPRESAS. DETERMINAÇOES. CIÊNCIA.

TOMADA DE CONTAS ESPECIAL (TCE)

Secretaria de Controle Externo no Estado de Alagoas.

Trago à apreciação a Tomada de Contas Especial instaurada em cumprimento ao Acórdão 1396/2016-TCU-Plenário, proferido em sede de processo de representação versando sobre irregularidades na aplicação de recursos do Programa Nacional de Alimentação Escolar – PNAE, transferidos ao município de Craíbas-AL, nos exercícios de 2009 e 2010.
2.	Como visto no relatório, o ex-prefeito, Sr. Edielson Barbosa Lima, foi citado em face de diversas irregularidades, resumidas a seguir: a) dispensa indevida de licitação na contratação de empresas para fornecimento de gêneros alimentícios destinados à merenda escolar; b) indícios de ocorrência de direcionamento ou montagem de licitação; c) atas das reuniões realizadas sem as assinaturas da secretária da sessão e de licitante com presença registrada; d) ausência da assinatura e rubricas de licitante na proposta de preços e nas declarações apresentadas; e) ausência de assinatura na proposta de preços da licitante; f) ausência da assinatura do órgão emissor em duas certidões apresentadas por licitante; g) ausência de publicação do certame em jornal de grande circulação; h) ausência de pesquisa de preços; i) páginas do processo sem numeração;  j) ausência do comprovante de retirada do edital por licitante; k) divergência entre o valor do lance vencedor para determinado lote (R$ 174.000,00) e o valor efetivamente contratado (R$ 374.000,00) ; l) não comprovação da entrega dos gêneros alimentícios destinados à merenda escolar nas escolas da rede municipal de ensino, conforme levantamento realizado pela Controladoria-Geral da União.
3.	Foram também ouvidas as empresas Comercial de Alimentos Rural Ltda. e Maria José Bezerra Ventura – ME, para manifestação sobre os indícios de ocorrência de direcionamento e montagem de licitação, dentre outras irregularidades. 
4.	As defesas apresentadas foram analisadas e rejeitadas pela Secex-AL, com proposta, ao final, pela irregularidade das contas do ex-prefeito e condenação em débito, aplicação da multa prevista no art. 57 da Lei n. 8.443/1992 e declaração de inidoneidade para as licitantes fraudadoras. 
5.	Nesse contexto, verifico que assiste razão à unidade técnica em sua instrução de mérito, corroborada pelo representante do MPTCU, cujos fundamentos incorporo desde já às minhas razões de decidir, considerando-se as ocorrências comprovadas nos autos e o fato de que os responsáveis não lograram êxito em afastar as irregularidades que lhes foram imputadas.
6.	Com efeito, restou comprovada a dispensa indevida de licitação para o fornecimento de gêneros alimentícios destinados à merenda escolar, pois não foram observadas, consoante exame empreendido pela unidade técnica “as formalidades prescritas no art. 26, parágrafo único, da Lei 8.666/1993, e nem adequadamente caracterizada a situação emergencial a permitir a utilização da dispensa prevista no art. 24, inciso IV, da Lei 8.666/1993, para legitimar as contratações”.
7.	Ademais, consta dos autos declaração da ex-secretária de educação do município afirmando não ter localizado os processos administrativos relativos à merenda escolar e cópia de Ação Civil Pública por Ato de Improbidade Administrativa (dispensa indevida da licitação) .
8.	Nessa seara, o responsável não comprovou a situação emergencial que autorizasse a dispensa de licitação, resultando “na aquisição de gêneros alimentícios para a merenda escolar sem a realização de procedimentos licitatórios e, ainda, proporcionou a ocorrência de fraude no fornecimento de tais alimentos, ante a constatação de que a quantidade e qualidade dos produtos entregues nas escolas foram aquém das contratadas e pagas”.
9.	Quanto às empresas arroladas, embora tenham apresentado defesa, conforme bem esclarecido pela Secex-AL, as justificativas não foram suficientes para afastar a responsabilidade quanto à fraude comprovada no certame, tendo por objeto a aquisição de gêneros alimentícios destinados à merenda escolar.
10.	As ocorrências apuradas em sede da fraude à licitação foram corroboradas em diversos depoimentos prestados junto à Polícia Federal, juntados por cópia aos autos, a merecer o sancionamento desta Corte de Contas, com a necessária apenação das pessoas jurídicas envolvidas (Maria José Bezerra Ventura – ME e Comercial de Alimentos Rural Ltda.) , conforme fartamente demonstrado nos autos.
11.	Ante a grave constatação do ocorrido, com restrição à competitividade, direcionamento do certame, dentre outros, pertinente acolher a proposta da unidade técnica, declarando-se inidôneas para licitar na Administração Pública Federal as empresas diretamente envolvidas, com fundamento no disposto no art. 46 da Lei 8.443/1992. Peço vênias apenas para limitar a 1 (um) ano o período da sanção, ajustando-se a dosimetria da pena à gravidade do que foi apurado. 
12.	Quanto às demais questões abordadas pela Secex-AL, reforço a manifestação de concordância e parabenizo pela qualidade e percuciência do exame realizado.
	Ante o exposto, Voto por que seja adotada a deliberação que ora submeto a este Colegiado.
TCU, Sala das Sessões Ministro Luciano Brandão Alves de Souza, em 14 de agosto de 2019.
AROLDO CEDRAZ 
Relator